臺灣高等法院刑事判決　　　　　　　96年度選上訴字第39號
上　訴　人　台灣板橋地方法院檢察署檢察官
被　　　告　丙○○
選任辯護人　賴玉梅律師
　　　　　　周福珊律師
　　　　　　王嘉斌律師
被　　　告　乙○○
　　　　　　　　　　　號3樓
　　　　　　甲○○
上二人共同
選任辯護人　黃仕翰律師
上列上訴人因被告等違反公職人員選舉罷免法案件，不服台灣板
橋地方法院九十六年度選訴字第四號，中華民國九十六年八月三
十一日第一審判決（起訴案號：九十五年度選偵字第一四六、一
六一、一七七號），提起上訴，本院判決如下：
    主  文
上訴駁回。
    理  由
一、公訴意旨略以：被告丙○○係民國九十五年台北縣板橋市港
    嘴里里長候選人，為求順利當選，竟與另二被告即其樁腳同
    里鄰長乙○○、甲○○基於行賄之概括犯意聯絡，向該里各
    鄰鄰長行賄以固樁。(一)丙○○於同年三月底、四月初某日，
    在「港嘴、振興、振義里綜合活動中心」及板橋市○○路等
    地，先後交付Wing Sliver洋酒共六瓶予具有投票權之選民
    即該里第十九鄰鄰長乙○○，被告乙○○基於受賄之意思予
    以收受其中四瓶，約定於該次里長選舉投票支持丙○○之一
    定行使。(二)再由乙○○於同年四月二十日左右，將上開洋酒
    二瓶，轉交予亦具有投票權之選民即實際負責同里第三鄰工
    作之李月，要求李月為投票支持丙○○之一定行使，因遭李
    月拒絕，乙○○遂將該二瓶洋酒交還丙○○。(三)丙○○繼之
    於同年四月十日左右，在同縣市○○路○段五二號，交付上
    開洋酒二瓶予港嘴里第十鄰鄰長戴美智，要求為投票支持丙○○之一定行使，遭戴美智拒絕。(四)被告甲○○於同年四月
    中旬，在同市○○路○段三巷八之二號樓下，交付上開洋酒
    二瓶，予具有投票權之選民即同里第十一鄰鄰長董吉明（另
    為職權不起訴處分），由董吉明之妻董翁秀雲（另為職權不
    起訴處分）代為收受後，轉交董吉明，約定投票支持丙○○
    之一定行使。嗣於同年六月一日，經檢察官指揮法務部調查
    局台北縣調查站、台北縣政府警察局海山分局、板橋分局持
    搜索票前往搜索，分別在板橋市縣○○道○段二○五巷十六
    弄八號三樓及同市○○路○段三巷八之二號，扣得「王世宗
    等人名冊二張」及上開洋酒二瓶，並經乙○○主動提供上開
    洋酒四瓶扣案，而查獲上情。因認被告等三人所為均涉犯公
    職人員選舉罷免法第九十條之一第一項之投票行賄罪嫌；被
    告乙○○另涉刑法第一百四十三條第一項之投票受賄罪嫌云
    云。
二、原審判決略以：
  (一)按犯罪事實應依證據認定之，無證據不得認定犯罪事實；又
    不能證明被告犯罪者，應諭知無罪之判決，刑事訴訟法第一
    百五十四條第二項、第三百零一條第一項分別定有明文。次
    按認定不利於被告之事實，須依積極證據，茍積極之證據本
    身存有瑕疵而不足為不利於被告事實之認定，即應為有利於
    被告之認定，更不必有何有利之證據，而此用以證明犯罪事
    實之證據，猶須於通常一般人均不至於有所懷疑，堪予確信
    其已臻真實者，始得據以為有罪之認定，倘其證明尚未達到
    此一程度，而有合理性之懷疑存在，致使無從為有罪之確信
    時，即應為無罪之判決，此有最高法院八十二年度台上字第
    一六三號判決、七十六年度台上字第四九八六號、三十年度
    上字第八一六號判例意旨可資參照。
  (二)復按公職人員選舉罷免法第九十條之一第一項之對於有投票
    權之人行賄罪，係以行為人基於行賄之意思，對於有投票權
    之人交付財物或其他不正利益，並相約為投票權之一定行使
    或不行使，且所交付之賄賂或不正利益，與約為投票權一定
    行使或不行使間，有相當之對價關係，為其構成要件。如行
    為人並非基於行賄之意思而交付金錢或財物，則該物即非「
    賄賂」。申言之，所謂「賄賂」，乃係對於賄求對象，約其
    投票權為一定之行使或不行使之不法報酬。是該罪之成立與
    否，除應就行為人之主觀犯意與共犯犯意聯絡等心理狀態，
    及行為時之客觀情事，本於邏輯推理而為綜合判斷外，仍須
    異時、異地，衡以社會常情與經驗法則，作為論斷之基礎。
    為維護選舉之公平性，端正不法賄選之風氣，對於以不正手
    段訴諸金錢、財物之賄選行為，固應依法嚴以杜絕，惟行為
    是否該當賄選之要件，亦應在不悖離國民之法律感情與認知
    下，就社會一般生活經驗予以評價，該罪之立法本旨，始能
    彰顯，而為大眾所接受。再按上揭投票行賄罪，以對於有投
    票權之人，行求、期約或交付賄賂或其他不正利益，而約其
    不行使投票權或為一定之行使者為構成要件。其行求、期約
    、交付行為，係屬階段行為，其行求賄選階段，屬行賄者單
    方意思表示行為，不以相對人允諾為必要；而交付賄選階段
    ，除行賄者有實施交付賄賂行為外，因對收受賄賂者，刑法
    第一百四十三條有投票受賄罪之處罰規定，二者乃必要共犯
    中之對向犯，以二個以上之行為者，彼此相互對立之意思經
    合致而成立犯罪，雖不以收受者確已承諾，或進而為一定投
    票權之行使為必要，仍須於行賄人交付賄賂或其他不正利益
    時，受交付之相對人對其交付之目的已然認識而予收受，其
    交付賄賂或其他不正利益之犯行始克成立，行賄者方得論以
    交付賄賂罪（最高法院九十四年度台上字第三八一九號判決
    意旨可資參照）。
  (三)公訴人認被告等三人涉犯上揭罪嫌，無非係以：被告乙○○
    、甲○○之供述，及證人李月、戴美智、董吉明、董翁秀雲
    分別在警詢時及偵訊時之證詞，暨扣案之洋酒六瓶、投票權
    人名冊二張為其論據。訊據被告三人則均堅詞否認犯罪，丙○○辯稱：早在九十五年農曆二月間，即送四瓶洋酒給乙○○，因伊常常到他家唱歌，這酒是要拿去他家給大家一起喝
    的，伊並未於同年四月十日，送酒給戴美智，也沒有叫乙○○送酒給李月，及叫甲○○送酒給董吉明；乙○○辯稱：丙○○是有給伊四瓶洋酒，但那是拿去伊家給大家唱歌喝的，
    伊並沒有要拿二瓶洋酒給李月；甲○○辯稱：伊於九十五年
    四月中旬，雖有送二瓶洋酒給董吉明的太太董翁秀雲，但酒
    係伊自己買的，因伊姑丈的廟宮本來在五巷，嗣遷到三巷，
    當天安座請客，那酒即係在請客時，伊帶去請大家一起喝的
    ，但後因桌數增加，伊想不夠喝，乃未拿出來，後伊想叫該
    鄰鄰長董吉明下來吃飯，就順便把洋酒送給他各等語。
  (四)經查：
  1.乙○○在警詢時先供稱：丙○○係港嘴里八鄰鄰長，伊是十
    九鄰鄰長，因丙○○做人比較乾脆，所以伊有打電話給十九
    鄰的鄰居，希望他們能投票支持丙○○，丙○○於九十五年
    四月登記參選里長前，告訴伊，他有意參選里長，請伊幫忙
    輔選，如果有住在港嘴里的好朋友或鄰居，請伊幫忙拉票等
    語。同年三月底、四月初，則送給伊洋酒四瓶，說他有意出
    來競選里長，請伊幫忙，且因家裡常會有朋友來聚會唱歌，
    出入的人比較多，因此多送伊二瓶等語；於偵查中改稱：丙○○送洋酒給伊，並沒有要伊支持他參選，不過意思就是要
    伊支持他，要伊幫忙拉票等語。乙○○縱有事後翻異之情，
    然丙○○所囑請乙○○幫忙者，係拉票、輔選，衡之乙○○
    並有至丙○○競選總部幫忙之情，為其二人供明在卷。則該
    四瓶洋酒，究係基於作為輔選之酬謝，抑或係基於行賄之意
    思？即非無疑。按諸丙○○在警詢時供稱：乙○○支持伊選
    里長，一有空就到伊競選服務處幫忙，公開支持伊參選，並
    為伊盡全力輔選，伊和乙○○夫妻交情很好；證人即乙○○
    之夫謝東杉在警詢時亦證稱：伊和乙○○是支持丙○○，所
    以都有幫他拉票各等語，顯見丙○○早已知曉被告乙○○之
    支持傾向，當無再透過賄賂，尋求乙○○支持之必要。是依
    一般社會感情觀之，難認丙○○於主觀上具有以此四瓶洋酒
    作為對價，要求乙○○應為投票權一定行使之意；乙○○應
    亦不具有丙○○之交付洋酒，乃為要求其應為投票權一定行
    使之認識，則丙○○交付四瓶洋酒予乙○○之行為，既與約
    使投票權為一定行使間，欠缺對價關係，自非屬賄賂。從而
    ，自難認丙○○有何行賄之行為，亦難認乙○○有何受賄之
    行為。
  2.證人戴美智在警詢時證稱：丙○○約於九十五年四月十日，
    在他兒子板橋市○○路○段鋁門窗工廠，有想要送伊洋酒，
    他是沒有說（原因），但在聊天中，伊心裡就知道他的用意
    ，就是要伊在此次里長選舉中，幫忙拉票，但伊沒有接受；
    在偵查中證稱：丙○○並沒有明講「送洋酒，就是要伊支持
    他」，但在談話中，有說到要參選里長，希望伊支持，幫他
    拉票；嗣在審理時則證稱：丙○○是在剛過完年時，說要拿
    酒跟伊先生喝酒，他只是用說的，並沒有拿酒出來，因伊先
    生很容易喝醉，所以伊不收，當時還沒有要選舉，丙○○並
    沒有叫伊要投票給誰，伊那時是有開玩笑說：「如果他要參
    選，人家會說這是賄選」，伊在警詢及偵查中所說關於九十
    五年四月十日送酒一節，是不正確的，那時根本還沒有要選
    舉各等語。按諸上揭之投票行賄罪，係以對於有投票權之人
    ，行求期約或交付賄賂或其他不正利益，而約其不行使投票
    權或為一定之行使為構成要件，戴美智既未收受洋酒，則丙○○所為自不該當於交付賄賂之行為。至是否有為行求賄賂
    ？則需視丙○○於提出洋酒以備交付時，究竟有無約使戴美
    智需為投票權一定行使之意思表示？觀諸前開證述可知，丙○○雖表示要送洋酒予戴美智，惟並無以致贈洋酒，約使戴
    美智投票支持之意思表示，且其二人本即認識，係朋友關係
    ，相互餽贈，原事所多有，且被告丙○○既已決定參選，在
    言談中尋求友人支持，亦屬事理之常，欲致贈洋酒時，並未
    為與選舉有關之任何表示，戴美智亦未進一步探詢丙○○之
    真意，自難僅以戴美智自行揣測之詞，遽認丙○○有何賄選
    之行為。
  3.證人李月在警詢時及偵查中證稱：伊並未設籍在板橋市港嘴
    里，僅伊婆婆蔡陳春葉是該里里民，乙○○約於九十五年四
    月十九至二十一日間之某一日，打電話找伊，伊不在家，經
    家人告知而回電，乙○○於電話中，表示港嘴里里長候選人
    丙○○有寄放二瓶酒要送給伊，伊馬上回應說不用了，因為
    伊知道乙○○是丙○○之樁腳，知道丙○○送酒之用意，所
    以不敢收禮等語；要與乙○○在警詢所供：丙○○有向伊表
    示，因伊和三鄰鄰長蔡陳春葉的媳婦李月比較熟，而三鄰的
    工作都是李月在做，所以丙○○拿了二瓶洋酒，要伊轉給李
    月，經伊打電話通知李月來拿洋酒，遭到李月拒絕，所以伊
    又把該二瓶洋酒退還給丙○○；及在偵查中所稱：丙○○有
    跟伊說，你跟李月很好，幫伊打電話給他，跟他說伊要送他
    洋酒，要他過來拿各等語之情節，互核相符。微論在審理中
    ，李月在改稱：伊回電給乙○○時，他說有二瓶酒要送伊，
    叫伊去拿，伊說伊不要，其他沒說什麼，伊不記得有無說是
    丙○○要送二瓶酒給伊等語；乙○○亦否認受丙○○之託，
    要送酒予李月。固以其等在案發之初，所陳較少權衡利害得
    失，且記憶最為清晰，較屬可信，然李月既未設籍在板橋市
    港嘴里，並非係有投票權之人，業據李月證述綦詳，而乙○○在表示丙○○要送酒時，旋遭拒絕，是乙○○並無以致贈
    洋酒作為對價，約使李月轉告家中其他有投票權人投票支持
    之意思表示，李月亦未進一步探詢乙○○之真意，且縱認丙○○、乙○○有行求賄賂之意思表示，然並無證據顯示該意
    思表示，已經到達於有投票權之人即李月之婆婆蔡陳春葉，
    是亦尚難僅以李月自行揣測其意，即遽認乙○○、丙○○有
    何賄選之行為。
  4.證人董吉明在審理時證稱：甲○○是有拿二瓶酒來送伊，但
    伊不在家，由伊太太收下，伊妻只跟伊說甲○○帶酒過來，
    沒有再說什麼，伊也沒有再問送酒原因，伊在警詢及偵查中
    ，並沒有說伊太太有跟伊說丙○○要參選里長，請伊幫他拉
    票等語；證人董翁秀雲在審理時則證稱：甲○○送酒給伊時
    ，是說丙○○要選舉了，大家是好朋友，要互相幫忙，伊有
    轉告伊先生，說甲○○拿二瓶酒，丙○○叫大家要互相幫忙
    ，伊先生聽了並沒有說話，伊當時並不知道有誰要出來選里
    長等語。所言關於丙○○要參選里長，請求幫忙一節，並不
    一致。經核董吉明在警詢時雖證稱：甲○○送二瓶洋酒到伊
    家時，因伊外出，所以交給伊太太董翁秀雲，並請伊太太告
    知伊八鄰鄰長丙○○要參選里長，請伊幫他向左鄰右舍招呼
    一下，一起幫忙拉票等語，惟於在偵查中已言明：甲○○送
    來的東西，伊都沒有看是什麼東西，因甲○○是好朋友，伊
    想說他送的東西，收下應沒問題，所以沒有還他，伊太太董
    翁秀雲並沒有說甲○○來送東西時，有說丙○○請大家幫忙
    等語；嗣雖證稱：董翁秀雲是有說丙○○要請伊拉票，但是
    伊回答他，伊不認識丙○○，也沒幫丙○○拉票等語；而經
    勘驗董吉明之偵訊筆錄結果，發現董吉明之認知，應係董翁
    秀雲並未轉告甲○○送酒之原因，其亦未追問等情，有勘驗
    筆錄一份在卷可按，是應認董吉明在審理時之證述，較屬可
    信。是甲○○既僅稱丙○○請大家幫忙云云，則是否即係以
    致贈洋酒作為對價，約使董吉明投票支持之意思表示？要非
    無疑，且縱認丙○○、甲○○具有交付賄賂之意思表示，然
    甲○○所欲致贈洋酒之對象，乃係董吉明，而非董妻，既無
    證據顯示其意思表示已到達於董吉明，是亦難以此遽認甲○○、丙○○有何賄選之行為。
  5.至於公訴人所引為證據之投票權人名冊二張，業據乙○○在
    警詢時供明：上開名冊係伊所有，是伊要寫給丙○○，請丙○○打電話向他們拜票，那些人名字後加註數字，是要告訴
    丙○○，他們家裡有幾票，因丙○○於九十五年四月登記參
    選里長前，告訴伊他有意參選里長，請伊幫忙輔選，如果有
    住在港嘴里的好朋友或鄰居，請伊幫忙拉票，所以伊才會主
    動提供上開名冊予丙○○，但伊尚未交給丙○○等語；在偵
    查中並稱：因丙○○跟伊說過，若有認識的人，就幫他拉票
    ，伊想說乾脆給他名冊，要他自己去拜票等語。經核並未與
    常情相悖，是自亦無從認定公訴人所指之投票權人名冊二張
    ，與被告三人之本件被訴賄選情節，有何關涉。
  (五)綜上所述，本件依公訴人所舉證據，尚不足證明被告三人有
    何投票行賄及乙○○有何投票受賄之犯行。此外，復查無其
    他積極證據證明被告三人有何公訴人所指之犯行，揆諸首揭
    法條及裁判意旨，本件核屬不能證明上開被告三人犯罪，自
    應均為無罪之諭知，以昭審慎。經核於法並無不合，應予維
    持。
三、檢察官上訴意旨略為：
  (一)系爭ＸＯ級洋酒，價值不菲，參諸證人吳明東證稱：伊等唱
    歌時，無人喝洋酒，而是喝啤酒等語，已可見丙○○致贈之
    洋酒，乃屬賄賂無疑。況助選員仍非不得為賄選之對象，交
    付賄賂之時機，亦非必在競選服務處成立之後，丙○○、乙○○二人在警詢及偵、審中，更不曾指稱該洋酒係作為輔選
    之酬謝禮品，原判決竟為此認定，其判決自屬違誤。
  (二)據證人戴美月供證，丙○○欲將二瓶洋酒交付伊時，曾有為
    與選舉相關之表示，足見此洋酒與賄選有關，並非出於戴美
    月個人揣測；加以該物價值不菲，按諸社會常情，堪認已達
    足以影響選舉權一定行使之程度，自應認丙○○已構成投票
    行賄階段。
  (三)丙○○將洋酒交付乙○○，請其轉交李月一節，縱認因李月
    拒絕，致賄選之意思表示未達到李月之婆婆蔡陳春葉，仍應
    認已符合預備賄選之情形，原判決竟認為不成立任何罪名，
    尚嫌速斷。
  (四)原審捨董吉明記憶清晰、較接近事發，少權衡利害得失之警
    詢所供，而採其在審理中之證詞，取捨證據，尚非允洽；參
    諸其妻董翁秀雲供稱：甲○○送酒來時，曾說丙○○要選舉
    ，大家是好朋友，要互相幫忙等語，顯見係致贈賄賂買票；
    復衡諸董翁秀雲指稱：甲○○留下東西就走了，沒說是給我
    先生，還是給我等語，足見買票對象並非僅限於董吉明，該
    夫妻既已知情，則丙○○、甲○○即應負賄選罪責，原判決
    竟為無罪諭知，難認妥適云云。
四、本院按：
  (一)本件之癥結，係在於丙○○交付系爭洋酒，究係基於賄賂買
    票之意思，抑或固樁酬庸之作用？
  (二)系爭洋酒品牌為「Wing Sliver」，標示「BRANDY IMPERIAL
    」、「X.O」、「produce of the Franklin」，有該酒扣案
    ，並經本院當庭命拍照存卷可稽，據台北市酒類商業同業公
    會九十六年十一月五日北市酒助（96）字第961105號函略謂
    ：「本會已徵詢相關會員有關『Wing Sliver』牌X.O、Bran
    －dy‥‥，因未有銷售，故歉難回覆相關問題」，有該函一
    件在本院卷可考，足見既非知名品牌，且未經酒商會員銷售
    市面，再參諸甲○○供證該酒係伊在市場做生意，恰好有人
    擺攤在一旁而購進，一瓶四百元等語（見本院卷九十六年十
    二月四日審判筆錄），可見實乃一般通稱之雜牌假酒，不能
    因其標示「X.O」，即認價值不菲。
  (三)系爭洋酒所欲致贈之對象，均為鄰長，並非一般選民，已見
    前述，被告等與相關諸人平日均同為鄰長，素有交誼，非但
    為各相關人員供明在案，且有「港嘴里鄰長聯誼會2003年輪
    值表」一份在卷可徵；而我國之小地區選舉，常以鄰、里長
    作為樁腳，平日套交情，選舉時情義相挺，各憑立場，擔任
    助選員，亦乃眾所週知之事。
  (四)按諸社會通念，實難認利用系爭洋酒，已足作為影響乙○○
    、戴美智、李月、董吉明甚或董翁秀雲等鄰長及家屬之投票
    權為一定行使或不行使之對價，亦即尚不該當於投票賄選罪
    之「賄賂」。原判決認為無非係作為套交情之禮物，以使丙○○參選時，央請受禮者幫忙助選，並未溢出常情事理。縱
    然乙○○家中來客唱歌歡聚時，多以啤酒招待，亦非不得偶
    以洋酒取代。是吳明東之證言，難憑為不利於丙○○、乙○○認定之依據。
  (五)末按證據之取捨與事實之認定，俱屬事實審法院自由判斷之
    職權，此項職權之行使，倘不違背客觀存在之經驗法則或論
    理法則，即不能任憑己意，指摘為違法。董吉明在警詢及偵
    查中所供，細繹其意，乃謂里長選舉時，請幫忙「拉票」，
    並非「投票」給某人。足見係央請「助選」，而非對之「買
    票」，原判決進而採擷董吉明在審理中明白之證詞，認定董
    翁秀雲未將賄選買票之意思傳達於董吉明，並未違背經驗法
    則與論理法則，核屬證據取捨、自由判斷職權之適法行使。
  (六)綜合上述，應認檢察官上訴為無理由，予以駁回。
據上論斷，應依刑事訴訟法第三百六十八條，判決如主文。
中    華    民    國    96    年    12    月    18    日
                  刑事第十九庭  審判長法  官　尤豐彥
                                      法  官  魏新國
                                      法  官  洪昌宏
以上正本證明與原本無異。
檢察官如不服本判決，應於收受送達後十日內向本院提出上訴書
狀，其未敘述上訴之理由者並得於提起上訴後十日內向本院補提
理由書（均須按他造當事人之人數附繕本）。
被告不得上訴。
                                      書記官　王韻雅
中　　華　　民　　國　　96　　年　　12　　月　　18　　日
